臺灣高雄地方法院民事判決　　　　　　　95年度訴字第1095號
原　　　告　高雄縣燕巢鄉農會
法定代理人　丁○
訴訟代理人　黃祖裕律師
複代理人　　蔡鴻杰律師
　　　　　　洪耀臨律師
被　　　告　己○○
　　　　　　　　　　　　之1號.
　　　　　　丙○○
上列當事人間塗銷所有權移轉登記等事件，經本院於民國96年11
月14日言詞辯論終結，判決如下：
    主  文
原告之訴駁回。
訴訟費用由原告負擔。
    事實及理由
壹、程序方面：
一、本件被告經合法通知，未於言詞辯論期日到場，核無民事訴
    法第386 條各款所列情形，爰依原告聲請，由其一造辯論而
    為判決。
二、按訴狀送達後，原告不得將原訴變更或追加他訴，但被告於
    訴之變更或追加無異議，而為本案之言詞辯論者，視為同意
    變更或追加，民事訴訟法第255 條定有明文。本件原告原係
    先位主張被告己○○與被告丙○○之被繼承人甲○○間，就
    如附表所示土地（下稱系爭土地）所為之買賣行為係基於通
    謀虛偽之意思表示而屬無效，依侵權行為之法律關係，請求
    塗銷系爭土地之所有權移轉登記，而被告丙○○係訴外人甲○○之法定繼承人，依繼承法則取得系爭土地之所有權，並
    請求其辦理繼承登記，備位主張依民法第244 條第1 項、第
    4 項規定撤銷被告己○○與甲○○間就系爭土地所為之買賣
    行為及所有權移轉登記行為，並塗銷所有權移轉登記，且先
    位聲明：「(一)被告己○○就系爭土地於民國92年4 月29日以
    買賣為原因所為所有權移轉登記應予塗銷。(二)被告丙○○應
    就其被繼承人甲○○之遺產辦理繼承登記，並就系爭土地於
    92年3 月10日以買賣為原因所為所有權移轉登記予以塗銷」
    ，備位聲明：「(一)被告己○○與被告丙○○之被繼承人甲○○於92年4 月29日就系爭土地之買賣行為及所有權移轉行為
    應予撤銷。(二)被告己○○就系爭土地於92年4 月29日所為所
    有權移轉登記應予塗銷」（見本院卷第83頁）；嗣於訴狀送
    達被告後，先於96年8 月10日具狀撤回備位之聲明，再於96
    年11月14日具狀更正訴之聲明為：「(一)確認被告己○○與甲○○於92年4 月15日就系爭土地所為之買賣關係不存在。(二)
    被告己○○應將系爭土地於92年4 月29日經高雄縣岡山地政
    事務所以92年岡資地字第39760 號收件所為之所有權移轉登
    記予以塗銷。(三)被告丙○○應就其被繼承人甲○○系爭土地
    辦理繼承登記為所有人」，核其所為訴之變更乃屬基於同一
    基礎事實所為，合於前揭法條規定，應予准許，合先敘明。
貳、實體方面：
一、原告起訴主張：訴外人即被告己○○之配偶乙○○於91、92
    年間積欠原告新台幣（下同）18,000,000元，擬於92年4 月
    9 日向原告辦理借款展期及更換連帶保證人，遂於91年11月
    20日將系爭土地移轉登記予訴外人庚○○，惟因庚○○欠缺
    連帶保證人資格，乃於92年2 月25日將系爭土地移轉登記予
    被告己○○，被告己○○再於同年3 月10日將系爭土地以買
    賣為原因辦理所有權移轉登記予被告丙○○之被繼承人甲○○，由甲○○於同年4 月9 日擔任乙○○上開借款之連帶保
    證人應完成對保手續後，甲○○旋於同年4 月15日與被告己○○通謀而為虛偽買賣之意思表示，於同年4 月28日以在同
    年4 月15日買賣為原因向高雄縣岡山地政事務所申請將系爭
    土地之所有權移轉登記予被告己○○，且於同年月29日登記
    完竣。惟系爭土地於上開不到半年之時間內4 度輾轉更異所
    有權人，且甲○○生前並無任何其他財產，被告己○○與甲○○在上開1 個月餘時間內，先由被告己○○將系爭土地之
    所有權移轉登記予甲○○，再由甲○○於充任乙○○之借款
    連帶保證人，並辦妥抵押貸款後，旋又將系爭土地以買賣為
    原因將系爭土地之所有權移轉登記予被告己○○，渠等間就
    系爭土地之買賣及所有權移轉登記行為，顯係基於通謀意思
    之意思表示而均屬無效。而原告既為訴外人乙○○及甲○○
    之債權人，則被告己○○與甲○○間基於通謀虛偽意思表示
    而以買賣為原因所為系爭土地所有權移轉登記之行為，顯係
    為脫免對於原告依法應負擔之債務，應認係屬故意以背於善
    良風俗之方法，加損害於原告，致原告於上開債權未獲滿足
    時原得就系爭土地予以獲償之權利受有損害，原告自得爰依
    侵權行為之法律關係，請求確認被告己○○與甲○○間就系
    爭土地所為之買賣關係不存在，並請求被告己○○塗銷就系
    爭土地所為之所有權移轉登記。又因甲○○已於94年4 月23
    日死亡，被告丙○○及訴外人即甲○○之配偶戊○○雖均為
    其法定繼承人，惟因戊○○係大陸籍女子，依法不得繼承被
    繼承人在台灣地區之不動產，而被告己○○與甲○○間就系
    爭土地所為之買賣及所有權移轉登記行為既均屬無效，系爭
    土地之所有權人仍應為甲○○，並由被告丙○○為其唯一之
    法定繼承人而繼承之，茲因被告丙○○怠於行使上開權利，
    爰代位請求其就系爭土地辦理繼承登記以回復為所有權人等
    語。並聲明：(一)確認被告己○○與甲○○於92年4 月15日就
    系爭土地所為之買賣關係不存在。(二)被告己○○應將系爭土
    地於92年4 月29日經高雄縣岡山地政事務所以92年岡資地字
    第39760 號收件所為之所有權移轉登記予以塗銷。(三)被告丙○○應就其被繼承人甲○○系爭土地辦理繼承登記為所有人
    。
二、被告己○○未於言詞辯論期日到場，惟據被告己○○前提出
    書狀略以：原告主張被告美惠與甲○○間於92年4 月29日就
    系爭土地所為買賣及所有權移轉登記行為係基於通謀虛偽之
    意思表示，並非事實，原告請求塗銷系爭土地之所有權移轉
    登記，並非有理等語置辯。並聲明：原告之訴駁回。
三、被告丙○○未於言詞辯論期日到場，惟據被告丙○○前到庭
    陳述略以：伊同意原告之請求等語。
四、兩造不爭執之事項：
  (一)甲○○為乙○○向原告借款之連帶保證人，並對原告負有14
    ,500,000 元 及自92年4 月10日起至清償日止按年息百分之
    5.95計算之利息，其逾期在6 個月以內者，按上開利率百分
    之10，逾期超過6 個月以上部分，按上開利率百分之20計付
    之違約金債務，且經原告取得執行名義，有本院93年度執字
    第30355 號債權憑證在卷可稽（見本院卷第8 至11頁）。
  (二)乙○○於91年11月20日以買賣為原因將系爭土地之所有權移
    轉登記予庚○○，庚○○復於92年2 月25日以買賣為原因將
    系爭土地之所有權移轉登記予被告己○○，被告己○○再於
    92年3 月10日將系爭土地之所有權移轉登記予甲○○，有系
    爭土地異動索引及本院依職權向高雄縣岡山地政事務所調取
    之移轉登記資料在卷可憑（見本院卷第12至32頁、第263 至
    270 頁）。
  (三)甲○○於92年4 月28日以在同年4 月15日買賣為原因向高雄
    縣岡山地政事務所申請將系爭土地之所有權移轉登記予被告
    己○○，經高雄縣岡山地政事務所以岡資地字第39760 號收
    件，於90年4 月29日登記完竣，有系爭土地異動索引及本院
    依職權向高雄縣岡山地政事務所調取之移轉登記資料在卷足
    稽（見本院卷第12至32頁、第263 至270 頁）
  (四)甲○○已於94年4 月23日死亡，其法定繼承人為被告丙○○
    及訴外人戊○○，因戊○○為大陸地區人士，依台灣地區與
    大陸地區人民關係條例第69條規定，無法繼承取得台灣地區
    之不動產，有內政部入出國及移民署函、基隆市警察局第一
    分局函及高雄市政府地政處三民地政事務所函附卷可參（見
    本院卷第125 至129 頁、第136 頁、第224 頁、第230 頁）
    。
五、得心證之理由：
  (一)按所謂即受判決之法律上利益，係指因法律關係之存否不明
    確，致原告在私法上之地位有受侵害之危險，而此項危險得
    以對於被告之確定判決除去者而言，故確認法律關係成立或
    不成立之訴，茍具備前開要件，即得謂有即受確認判決之法
    律上利益，最高法院42年度台上字第1031號判例可資參照。
    本件原告主張被告己○○與被告丙○○之被繼承人甲○○間
    系爭土地之買賣行為屬通謀虛偽意思表示而為無效，渠等間
    之買賣關係不存在，為被告己○○所否認，故原告與被告己○○間，對於被告己○○與甲○○間於92年4 月15日就系爭
    土地所為之買賣關係存否已不明確，且原告主觀上認足以影
    響其對於系爭土地取償之權利，在法律上之地位有不安之狀
    態存在，而此種不安之狀態得以確認判決將之除去，故原告
    自有即受確認判決之法律上利益，其提起確認之訴並為先位
    聲明，核無不合，應予准許。
  (二)原告主張被告己○○與甲○○間於92年4 月15日基於通謀虛
    偽意思表示而就系爭土地為買賣債權行為及所有權移轉登記
    物權行為，惟為被告所己○○所否認，是本件首應審究者為
    被告己○○與甲○○間就系爭土地之買賣及所有權移轉登記
    行為是否基於通謀虛偽意思表示？經查：
  1.按當事人主張有利於己之事實者，就其事實有舉證之責任，
    為民事訴訟法第277 條前段所明定。又第三人主張表意人與
    相對人通謀而為虛偽意思表示者，該第三人應負舉證之責；
    另民事訴訟如係由原告主張權利者，應先由原告負舉證之責
    ，若原告先不能舉證，以證實自己主張之事實為真實，則被
    告就其抗辯事實即令不能舉證，或其所舉證據尚有疵累，亦
    應駁回原告之請求，亦分別經最高法院48年台上字第29號、
    17年上字第917 號判例意旨闡釋明確。本件原告既主張被告
    己○○與甲○○間就系爭土地之買賣為通謀虛偽意思表示，
    依上開規定，自應就此事實為舉證證明。
  2.原告雖主張系爭土地於不到半年之時間內4 度輾轉更異所有
    權人，且甲○○生前並無任何其他財產，被告己○○與甲○○在1 個月餘時間內，先由被告己○○將系爭土地之所有權
    移轉登記予甲○○，再由甲○○於92年4 月9 日充任乙○○
    之借款連帶保證人，並辦妥抵押貸款後，旋又將系爭土地以
    買賣為原因將系爭土地之所有權移轉登記予被告己○○，渠
    等間就系爭土地之買賣及所有權移轉登記行為，顯係基於通
    謀意思之意思表示而均屬無效云云。惟查系爭土地由訴外人
    乙○○於91年11月20日以買賣為原因辦理所有權移轉登記予
    庚○○，復由庚○○於92年2 月25日以買賣為原因將所有權
    移轉登記予被告己○○，再由被告己○○於92年3 月10日將
    所有權移轉登記予甲○○，嗣再由甲○○於92年4 月29日以
    買賣為原因將所有權移轉登記予被告己○○，期間所有權之
    異動情形雖確屬頻仍而豈人疑竇，但原告對於甲○○係因欲
    擔任本件借款之連帶保證人而登記為系爭土地之所有權人，
    且由甲○○於92年4 月9 日充任乙○○之連帶保證人並完成
    對保手續後，再由甲○○與被告己○○基於通謀虛偽之意思
    表示以買賣為原因將系爭土地之所有權移轉登記予被告己○○乙節，並未提出任何證據以供本院審酌，自難僅憑系爭土
    地上開所有權異動頻繁之情形，即遽為原告前開主張為真正
    之推論。又甲○○於90年、91年及92年間所得僅分別為405,
    943 元、450,00 0元及200,000 元，固有本院調取之稅務電
    子閘門財產所得調件明細表在卷可憑（見本院卷第336 至34
    2 頁），但是否因此即能推認其無購買系爭土地之能力，而
    謂甲○○於92年3 月10日向被告己○○買受系爭土地，再於
    同年4 月29日將系爭土地出售予被告己○○，均係基於通謀
    虛偽意思表示，尚屬有疑，蓋其買賣價金之來源，或有可能
    係借貸而來，或有可能係親屬贈與，或有可能係買賣雙方約
    定以債務承擔方式支應，抑有可能係買賣雙方約定以債權抵
    銷方式支付，不一而足，且價金之多寡、支付方式及時間，
    原為被告己○○與甲○○即買賣雙方間之任意約定，原告據
    此即逕為渠等間之買賣係屬通謀虛偽意思表示之推論，亦難
    採信。
  3.依上所述，原告就其主張被告己○○與甲○○間就系爭土地
    之買賣債權行為及移轉登記物權行為均為通謀虛偽意思表示
    ，既未能盡其舉證責任證明被告己○○與甲○○間確有通謀
    虛偽意思表示之情事存在，本院自難認原告前開主張為真正
    。從而，原告提起本件確認之訴，請求確認被告己○○與甲○○間就系爭土地於92年4 月15日所為買賣債權及移轉登記
    物權行為不存在，再依侵權行為之法律關係，訴請被告己○○塗銷已為之所有權移轉登記，於法均有未合，應予駁回。
  (三)被告丙○○雖同意原告之請求，惟按當事人為訴訟標的之認
    諾，依民事訴訟法第384 條規定，法院應本於認諾為該當事
    人敗訴之判決者，仍以該認諾不違背法律之強行規定，且該
    訴訟標的為該當事人所得處分者為限。而被告丙○○對於被
    告己○○就系爭土地於92年4 月29日所為之所有權移轉登記
    應否塗銷，並無處分權，自無可供認諾之訴訟標的可言，是
    原告請求確認被告己○○與甲○○間就系爭土地於92年4 月
    15日所為買賣債權及移轉登記物權行為不存在，並訴請被告
    己○○塗銷已為之所有權移轉登記，回復系爭土地為甲○○
    名下部分，既無理由，已如前述，則原告訴請被告丙○○就
    系爭土地辦理繼承登記為所有人，亦因給付不能而應一併駁
    回，要無因被告丙○○同意原告之請求而就此部分為其敗訴
    判決之理，附此敘明。
六、綜上所述，本件原告主張被告己○○與甲○○間就系爭土地
    於92年4 月15日所為買賣債權及移轉登記物權行為，為通謀
    虛偽意思表示而無效，既不足採，從而，原告本於侵權行為
    及代位之法律關係，請求確認該買賣債權及移轉登記物權行
    為不存在，並訴請被告己○○塗銷已為之所有權移轉登記，
    及請求被告丙○○就系爭土地辦理繼承登記為所有人，均無
    理由，應予駁回。
七、本件事證已臻明確，兩造其餘爭點及攻擊防禦方法，經本院
    審酌後，認與判決之結果不生影響，無一一論述必要，附此
    敘明。
八、結論：原告之訴為無理由，依民事訴訟法第385 條第1 項前
    段、第78條之規定，判決如主文。
中　　華　　民　　國　　96　　年　　11　　月　　28　　日
                  民事第三庭  法　官　劉惠娟
以上正本係照原本作成。
如不服本判決，應於送達後20日內，向本院提出上訴狀並表明上
訴理由，如於本判決宣示後送達前提起上訴者，應於判決送達後
20日內補提上訴理由書（須附繕本）。
中　　華　　民　　國　　96　　年　　11　　月　　28　　日
               　　　　　 　　書記官  林雯琪
 附表：
┌──┬────────────┬────────┬────┬──────┐
│    │　                      │                │        │            │
│編號│ 不  動  產 標 示       │ 面    積       │權利範圍│ 收件案號   │
│　  │                        │                │        │            │
├──┼────────────┼────────┼────┼──────┤
│1   │高雄縣燕巢鄉○○段475 地│1890.03平分公尺 │28000 分│高雄縣岡山地│
│    │號土地                  │　              │之3259  │政事務所92年│
│    │                        │                │        │4 月28日岡資│
│    │                        │                │        │地字39760 號│
│    │                        │                │        │收件        │
├──┼────────────┼────────┼────┼──────┤
│2   │高雄縣燕巢鄉○○段478 地│1222.30平方公尺 │28000 分│同上        │
│    │號土地                  │　              │之3259  │            │
├──┼────────────┼────────┼────┼──────┤
│3   │高雄縣燕巢鄉○○段479 地│41.22平方公尺   │28000 分│同上        │
│    │號土地                  │　              │之3259  │            │
├──┼────────────┼────────┼────┼──────┤
│4   │高雄縣燕巢鄉○○段547 地│626.94平方公尺  │28000 分│同上        │
│    │號土地                  │　              │之3259  │            │
├──┼────────────┼────────┼────┼──────┤
│5   │高雄縣燕巢鄉○○段551 地│407.96平方公尺  │28分之7 │同上        │
│    │號土地                  │　              │        │            │
├──┼────────────┼────────┼────┼──────┤
│6   │高雄縣燕巢鄉○○段552 地│221.92平方公尺  │28分之7 │同上        │
│    │號土地                  │　              │        │            │
├──┼────────────┼────────┼────┼──────┤
│7   │高雄縣燕巢鄉○○段556 地│568平方公尺     │28000 分│同上        │
│    │號土地                  │　              │之3259  │            │
└──┴────────────┴────────┴────┴──────┘
